臺灣高等法院臺南分院民事判決　 94年度重上字第9號
上　訴　人　乙○○
訴訟代理人　蕭敦仁　律師
上　訴　人　丁○○
被 上 訴人　丙○○
訴訟代理人　陳中堅　律師
上列當事人間遷讓房屋等事件，上訴人對於中華民國九十三年十
二月八日臺灣雲林地方法院九十三年度訴字第三八六號第一審判
決，提起上訴，本院於九十四年七月五日言詞辯論終結，判決如
下：
    主  文
上訴駁回。
第二審訴訟費用由上訴人丁○○負擔十分之七，餘由上訴人乙○
○負擔。
    事  實
甲、上訴人方面：
一、聲明：求為判決：
（一）原判決廢棄。
（二）被上訴人在第一審之訴暨假執行之聲請均駁回。
（三）第一、二審訴訟費用由被上訴人負擔。
二、陳述：除與原判決記載相同者外，補稱略以：
（一）查系爭虎新段三九五號土地及其地上建物（門牌號碼：雲
      林縣虎尾鎮○○路一八號）乃訴外人廖科院及被上訴人丙
      ○○二人購買；又系爭四○三之一○號土地及其地上建物
      （門牌號碼：雲林縣虎尾鎮墾地里光復三九之二號）則係
      訴外人即被上訴人之夫廖科院與上訴人乙○○、配偶廖甲
      燖出資向訴外人張家齊合購等事實，業經證人戊○○及仲
      介人甲○○到庭結證屬實；又張家齊在售前即在系爭四○
      三之一○地號土地養豬之事實，亦據證人甲○○證述無訛
      ，參以卷附不動產房地買賣契約書買賣標的列有養豬設備
      益明；另訴外人廖科院、廖甲燖父子無自耕農身份購買後
      繼續利用養豬、殺豬，被上訴人僅協助賣豬肉之情，復分
      經證人甲○○、戊○○證述在卷，徵之訴外人廖科院死後
      及訴外人即被上訴人長子廖甲燖於九十年四月二日死後，
      上訴人丁○○仍繼承父業繼續在系爭四○三之一○地號土
      地養豬等事實，而系爭四○三之一○地號土地地目為旱地
      ，被上訴人當時具自耕農身份，應為其所不爭執，足證當
      時係囿於無法登記在廖科院、廖甲燖名下而暫登記在被上
      訴人名下。再上訴人乙○○於五十八年一月七日與被上訴
      人長子廖甲燖婚後即經廖科院同意與夫廖甲燖居住使用系
      爭三九五號土地及地上建物 (門牌號碼：雲林縣虎尾鎮○
      ○路一八號），先後所生子女亦與父母同住，繼在七十年
      十一月三十日購入系爭四○三之一○地號土地及其地上建
      物（門牌號碼：雲林縣虎尾鎮墾地里光復三九之二號）後
      ，亦經廖科院同意廖甲燖、丁○○父子在該處養豬，是時
      被上訴人均未反對，是上訴人均非無權占有系爭土地及其
      地上建物，被上訴人主張無權占有之法律關係請求上訴人
      遷讓，洵無理由。
（二）退步言之，縱認系爭土地及地上建物乃被上訴人所有，惟
      自上訴人乙○○五十八年婚後同意與嗣後所生之子女（含
      丁○○在內）共同居住系爭三九五號土地即雲林縣虎尾鎮
      ○○路一八號；又在七十年十一月三十日購入系爭四○三
      之一○地號土地及雲林縣虎尾鎮○○路三九之二號後，復
      允許長子廖甲燖及上訴人丁○○父子在該處養豬，前者並
      約定以代繳稅捐作為使用系爭不動產之代價，有房屋稅、
      地價稅繳款書可佐，是就前者兩造應有租賃關係。復因未
      定有書面契約及約定租期，應屬不定期租賃，且對造並未
      舉證證明有符合土地法第一百條所列六款得收回房屋之事
      實，則被上訴人之請求並無理由，再退萬步言，縱認尚難
      認單憑代繳稅捐一端，即逕認兩造間有租賃關係，但由被
      上訴人讓上訴人繳納稅捐分別使用系爭不動產三十及二十
      餘年之情，兩造間應存有不定期租賃或使用借貸關係，且
      當時借用之目的即分別為住居及養豬，而上述目的迄今仍
      未消滅，按依民法第四百七十條第一項規定：「未定期限
      者，應於依借貸之目的使用完畢時返還之。」之反面解釋
      ，上訴人尚無需返還而遷讓系爭土地及房屋。
（四）末按被上訴人係以無權占有之法律關係主張遷讓系爭不動
      產，對造訴訟代理人於本院九十四年六月六日庭訊時，仍
      堅詞主張兩造間並無使用借貸關係，惟本件兩造間至少有
      使用借貸關係，已如前述，故尚難以起訴狀繕本之送達，
      視為終止使用借貸關係，被上訴人之訴顯無理由；矧縱認
      對造得以主張起訴狀繕本送達視為終止使用借貸關係，然
      按主張終止使用借貸契約，需舉證證明有民法第四百七十
      二條所列四款之事由事實；惟在本件起訴狀所載事實無非
      主張上訴人乙○○不孝及上訴丁○○無權占有之事實，均
      不符合上述規定，被上訴人終止仍不合法。
三、證據：除援用原審提出者外，補提房屋稅繳款書影本五份及
    地價稅繳款書影本十份，並請求傳喚證人戊○○、甲○○。
乙、被上訴人方面：
一、聲明：求為判決：
（一）上訴駁回。
（二）第二審訴訟費用由上訴人負擔。
二、陳述：除與原判決記載相同者外，補稱略以：
（一）上訴人主張系爭三九五、四○三之一○地號土地及其地上
      建物為被上訴人之夫即上訴人乙○○之夫翁廖科院先後所
      購買，後者系爭四○三之一○地號土地及其地上建物，甚
      至有一部分為上訴人乙○○所出資。前者系爭三九五地號
      係信託登記在被上訴人名下，而後者（按係指廖科院、廖
      甲燖及乙○○）初意登記在上訴人之夫廖甲燖名下，因囿
      於未具自耕農身份，故仍信託登記在被上訴人名下；又廖
      科院生前即已表示其死後，由繼承人共同使用系爭土地及
      地上建物，以上事實有廖科院之弟戊○○可傳訊以明。惟
      查本院傳訊戊○○到庭，則證稱：伊不清楚上開土地及建
      物是何人出資購買等語明確，足證上訴人之主張不足採信
      。
（二）次查系爭三九五地號及其上三八二建號地上建物，乃被上
      訴人於五十五年十二月十日向他人所購買，並於五十六年
      七月四日完成登記，此有卷附土地登記簿謄本及建物登記
      簿謄本可考，上訴人乙○○遲至五十八年一月七日始與被
      上訴人之長子廖甲燖結婚，尚未進入被上訴人之家族，上
      訴人又如何知道上開土地及建物乃訴外人廖科院所購買，
      登記在被上訴人名下？其請求傳訊戊○○無非臨訟串證之
      舉，殊不足採。
（三）又查系爭四○三之一○地號土地乃被上訴人向訴外人張家
      齊所購買，有不動產房地買賣契約書乙紙為憑，上訴人空
      言主張其有出資，惟均未提出證據資料以實其說，其主張
      自不足採信。
（四）上訴人於原審並未請求傳訊證人甲○○、戊○○，直至原
      審判決上訴人敗訴後，始請求傳訊，又觀證人戊○○、甲
      ○○於本院之證詞，並無法證明系爭土地及廖科院或廖甲
      燖、乙○○所出資購買。彼二人之證述無非係上訴人敗訴
      後臨訟串證附和上訴人之詞，自不足採。
（五）上訴人主張兩造具有租賃關係存在，無非係以代繳稅捐乙
      節為據，惟依最高法院八十四年臺上字第二六二七號、八
      十六年台上字第一二八六號裁判要旨：租賃與使用借貸，
      均係將物交付他人使用，其區別主要在於使用人是否支付
      代價予交付人，故如土地所有人將土地交付他人使用，僅
      由使用人負擔於收受稅單後代為繳納稅捐，並非以之為使
      用土地之代價者，乃屬無償之使用借貸，即所謂附負擔之
      使用借貸。本件上訴人主張系爭房地之房屋及地價稅均由
      其代繳，縱屬確有其事，惟被上訴人並未上訴人約定以代
      繳稅捐作為使用房地之代價，依上開最高法院裁判要旨，
      本件充其量亦僅屬無償使用借貸，並無任何租賃關係可言
      ，從而上訴人主張依租賃之法律關係占有系爭房地，即不
      足採。
（六）上訴人二人係因與被上訴人具有婆媳或祖孫之關係，因而
      居住於系爭三九五號土地及門牌號碼：雲林縣虎尾鎮○○
      路一八號之地上建物，姑不論其住於上開房地之法律性質
      為何？縱依上訴人之主張，被上訴人與上訴人間具有使用
      借貸關係，然依民法第四百七十條第二項規定：借貸未定
      期限，亦不能依借貸之目的，而定其期限者，貸與人得隨
      時請求返還借用物。本件被上訴人除於起訴前委請律師發
      函請求上訴人於函到七日內遷出雲林縣虎尾鎮○○里○○
      鄰○○路一八號，並將該建物內騰空交還丙○○女士，另
      上訴人丁○○無權佔有座落雲林縣虎尾鎮○○○段四○三
      之一○地號之農舍，亦請一併騰空歸還給丙○○女士。於
      本件審理中被上訴人亦明確表示以起訴狀繕本送達作為終
      止使用借貸關係之意思表示，從而被上訴人本於無權占有
      之法律關係，訴請上訴人遷讓房屋，並將建物及建物座洛
      之基地返還被上訴人，自屬有據。原審判決，認事用法並
      無不當。
三、證據：除援用原審所提出者外，另補提實務見解二則。
    理  由
一、被上訴人起訴主張：
    座落雲林縣虎尾鎮○○段三九五地號土地及其上門牌號碼雲
    林縣虎尾鎮○○路一八號建物、雲林縣虎尾鎮○○○段四○
    三之一○地號土地及其上門牌號碼雲林縣虎尾鎮墾地里光復
    三九之二號建物均為被上訴人所有。上訴人乙○○為被上訴
    人之媳婦，上訴人丁○○、原審共同被告廖振璋、為被上訴
    人之孫，原審共同被告陳美慈為被上訴人之孫媳，原審共同
    被告廖家銘、廖駿勝、廖莉汶為被上訴人之曾孫（女）。上
    訴人乙○○、丁○○及原審共同被告廖振璋、陳美慈、廖家
    銘、廖駿勝、廖莉汶無權占有三九五地號土地及其上一八號
    建物居住使用，經被上訴人多次要求上訴人乙○○等人自三
    九五地號土地及其上一八號建物遷出，上訴人乙○○等人均
    置之不理。另上訴人丁○○未經被上訴人同意，擅自在被上
    訴人所有之四○三之一○地號土地及其上三九之二號建物飼
    養豬隻，經被上訴人多次要求其將豬隻遷移他處，均未獲上
    訴人丁○○之善意回應，爰依民法第七百六十七條物上請求
    權，請求上訴人乙○○、丁○○及原審共同被告廖振璋、陳
    美慈、廖家銘、廖駿勝、廖莉汶自一八號建物遷出，並將三
    九五地號土地及一八號建物返還被上訴人，及上訴人丁○○
    自三九之二號建物遷出，將四○三之一○地號土地及三九之
    二號建物返還被上訴人等語。（原判決判命上訴人乙○○、
    丁○○、原審共同被告廖振璋應自坐落雲林縣虎尾鎮○○段
    三九五地號土地上門牌號碼雲林縣虎尾鎮○○路十八號建物
    遷出，並將建物及建物坐落基地返還被上訴人。上訴人丁○
    ○應自門牌號碼雲林縣虎尾鎮墾地里光復三九之二號建物遷
    出，並將建物及建物坐落土地之雲林縣虎尾鎮○○○段四○
    三之一○地號土地、面積二一四六平方公尺全部返還被上訴
    人。並駁回被上訴人其餘之訴。且定履行期間均為肆個月。
    上訴人乙○○、丁○○就其敗訴部分上訴，原審共同被告廖
    振漳未據上訴，被上訴人就其敗訴部分亦未為上訴或附帶上
    訴。）
二、上訴人則以：
    上訴人乙○○、丁○○與被上訴人為婆媳及祖孫關係，被上
    訴人雖為一八號建物之所有權人，但上訴人乙○○及丁○○
    居住於一八號建物內已二、三十餘年，被上訴人要求上訴人
    乙○○及丁○○遷出實無理由。又被上訴人雖曾要求上訴人
    乙○○及丁○○出資購買一八號建物，但上訴人乙○○及丁
    ○○收入微薄，並無多餘現金可以購買一八號建物。再一八
    號建物係被上訴人之夫即廖科院所購買而登記於被上訴人名
    下，上訴人乙○○及丁○○長年居住於一八號建物內，於居
    住期間並因家中人數眾多，上訴人乙○○自費裝修一八號建
    物，並增建二樓，被上訴人要求上訴人乙○○及丁○○遷出
    ，並不合理；另四○三之一○地號土地及其上三九之二號建
    物現雖由上訴人丁○○飼養豬隻使用，但四○三之一○地號
    土地及其上三九之二號建物自上訴人丁○○父親在世時即已
    使用至今，且四○三之一○地號土地及其上三九之二號建物
    係上訴人丁○○之祖父廖科院與上訴人乙○○共同出資購買
    ，因受限於農地需自耕農始得購買並辦理登記，因而以被上
    訴人名義購入四○三之一○地號土地，且嗣後三九之二號建
    物亦均由上訴人丁○○修繕，被上訴人自不得請求上訴人丁
    ○○遷出。再者，兩造間既為直系血親關係，理應互負扶養
    義務，被上訴人將三九五地號土地及一八號建物、四○三之
    一○地號土地及三九之二號建物提供與上訴人乙○○及丁○
    ○使用，實係盡其扶養義務。另上訴人乙○○及丁○○所居
    住之十八號建物經上訴人乙○○修繕、改建及增建所增加之
    價值，被上訴人應依民法第八百四十條規定補償上訴人乙○
    ○；且上訴人乙○○出資四十萬元購入四○三之一○地號土
    地及三九之二號建物，被上訴人亦應給予補償，又兩造就三
    九五地號土地及其上一八號建物約定以代繳稅捐作為使用系
    爭不動產之代價，有房屋稅、地價稅繳款書可佐，是則兩造
    應有租賃關係存在；退步言，兩造間對系爭不動產應存有使
    用借貸關係，上訴人乙○○及丁○○自非無權占有等語，資
    為抗辯。
三、本件被上訴人主張上訴人乙○○及丁○○占用三九五地號土
    地及其上一八號建物居住使用，上訴人丁○○則占用四○三
    之一○地號土地及其上三九之二號建物飼養豬隻，經被上訴
    人要求上訴人乙○○及丁○○遷讓，上訴人乙○○及丁○○
    均拒絕遷讓之事實，業據被上訴人提出土地及建物登記謄本
    、現場照片、房屋稅籍證明書等為證（原審卷第八頁至第一
    一頁、第二二頁），並為上訴人乙○○及丁○○所不爭執，
    自堪信為真實。
四、被上訴人請求上訴人乙○○及丁○○等二人自三九五地號土
    地及其上一八號建物遷出，及上訴人丁○○自四○三之一○
    地號土地及其上三九之二號建物遷出，則為上訴人乙○○及
    丁○○拒絕，並以前揭情詞置辯。是本件之所應審究者在於
    ：
（一）上訴人乙○○及丁○○主張(一)得實際所有人廖科院同意占
      有使用、(二)基於受扶養義務而占有使用、(三)基於租賃關係
      而占有使用、(四)基於使用借貸關係而占有使用等權利，合
      法占有使用三九五地號土地及其上一八號建物，是否有理
      由？
（二）上訴人丁○○主張(一)得實際所有人廖科院及上訴人乙○○
      同意占有使用、(二)基於受扶養義務而占有使用、(三)基於租
      賃關係而占有使用、(四)基於使用借貸關係而占有使用等權
      利，合法占有使用四○三之一○地號土地及其上三九之二
      號建物，是否有理由？
五、經查：
（一）按以無權占有為原因，請求返還土地者，占有人對土地所
      有權存在之事實無爭執，而僅以非無權占有為抗辯者，土
      地所有權人對其土地被無權占有之事實無舉證責任，占有
      人自應就其取得占有係有正當權源之事實證明之（最高法
      院八十五年度臺上字第一一二○號判決意旨參照）。
    (一)查三九五地號土地及其上一八號建物係被上訴人於五十六
      年七月四日，以買賣為登記原因，登記而取得所有權；另
      四○三之一○地號土地及其上三九之二號建物係被上訴人
      於七十年十二月二十九日，以買賣為登記原因，登記而取
      得所有權之財產，此有被上訴人提出之土地及建物登記謄
      本在卷可稽，是三九五地號土地及其上一八號建物、四○
      三之一○地號土地及其上三九之二號建物均為被上訴人所
      有，應無疑義。上訴人乙○○及丁○○雖以查系爭三九五
      地號、四○三之一○地號土地及其地上建物係被上訴人之
      夫即上訴人乙○○之夫翁廖科院先後所購買，且系爭四○
      三之一○地號土地及其地上建物，上訴人乙○○亦為部分
      出資，因囿於未具自耕農身份，仍信託登記在被上訴人名
      下，並舉證人甲○○之證詞為證。惟查，上訴人乙○○於
      原審僅主張系爭四○三之一○地號土地及其地上建物，上
      訴人乙○○亦為部分出資；而於本院另主張係訴外人即被
      上訴人之夫廖科院與上訴人乙○○、配偶廖甲燖出資向訴
      外人張家齊合購，於由何人購買之事實部分已有出入；雖
      證人甲○○於本院證稱「（系爭四○三之一○土地及地上
      建物養豬設備是廖科院及廖甲燖、乙○○合買的？）是的
      。」（本院卷第六六頁），惟查，果因係透過證人甲○○
      仲介購買，上訴人乙○○自應甚為明瞭，又如此重要之人
      證，為何於原審及上訴於本院之初均未提出，直至被上訴
      人於九十四年五月十七日提出買賣契約書，上訴人乙○○
      始於九十四年五月三十日為此主張，並請求傳喚證人甲○
      ○；又果係因囿於未具自耕農身份，乃信託登記在被上訴
      人名下，則觀兩造所不爭執之七十年十一月三十日不動產
      買賣契約書（本院卷第五四頁）第十一項載有「本件買賣
      移轉登記權利人應由承買人指定，出賣人不得干涉異議。
      」，上訴人乙○○、訴外人廖科院及廖甲燖大可列名於承
      買人欄，並依上開約定，指定被上訴人為登記名義人，如
      此一來，出賣人、承買人及指定登記名義人之權益一目了
      然，從而尚無法單憑證人甲○○上開證詞即為有利於上訴
      人乙○○之認定。
    (二)上訴人乙○○及丁○○主張對三九五地號土地及其上一八
      號建物有上開占有權源是否有理由？
    1.以得實際所有人廖科院同意為占有使用之權源部分：
      查三九五地號土地及其上一八號建物為被上訴人所有，則
      上訴人主張訴外人廖科院為實際所有人，即不可採，進而
      縱訴外人廖科院有為同意之意思表示，亦不得用以對抗被
      上訴人，是則上訴人乙○○及丁○○此一抗辯，並不足採
      。
    2.基於受扶養義務而得占有使用部分：
    按負扶養義務者有數人時，依序為直系血親卑親屬、直系
      血親尊親屬、家長、兄弟姊妹、家屬、子婦女婿、夫妻之
      父母，民法第一千一百一十五條定有明文。
    就上訴人乙○○而言，其直系血親卑親屬即上訴人丁○○
      （六十年十月八日生，三十三歲）、原審共同被告廖振漳
      （五十九年三月二十三日，三十五歲），應為第一順位負
      扶養義務人，而被上訴人則為第七順位負扶養義務人。況
      上訴人等二人亦未依民法第一千一百一十七條，舉證證明
      其有不能維持生活而無謀生能力之情，自不得僅以與被上
      訴人間有親屬關係即謂被上訴人應負扶養義務。
    3.基於租賃關係而占有使用部分：
    上訴人乙○○及丁○○以兩造約定由上訴人乙○○及丁○
      ○代繳稅捐作為使用系爭不動產之代價，並提出房屋稅、
      地價稅繳款書，主張兩造間存有租賃關係。
    查上訴人乙○○及丁○○上開主張為被上訴人所否認。又
      按租賃與使用借貸均係將物交付他人使用，其區別主要在
      於使用人是否支付代價予交付人，故如土地所有人將土地
      交付他人使用，僅由使用人負擔於收受稅單後代為繳納稅
      捐，並非以之為使用土地之代價者，仍屬無償之使用借貸
      ，即所謂附負擔之使用借貸（最高法院八十六年度台上字
      第一二八六號判決要旨參照），是則上訴人乙○○及丁○
      ○應舉證證明代為繳納稅捐係使用系爭房地之代價，否則
      尚未難僅憑上訴人乙○○及丁○○有代為繳納稅捐即認兩
      造間存有租賃關係。
    4.基於使用借貸關係而占有使用部分：
    上訴人乙○○及丁○○主張有居住三十餘年之事實，應認
      被上訴人有同意（明示或默示）上訴人乙○○及丁○○得
      使用系爭房地。
    查上訴人乙○○及丁○○雖未能提出證明被上訴人有明示
      同意借用之表示，惟由上訴人乙○○三十餘年居住之事實
      及訴外人廖甲燖（上訴人乙○○之夫、上訴人丁○○之父
      、被上訴人之子）死亡後（九十年四月二日），亦默示上
      訴人乙○○及丁○○等繼續居住、兩造間之親屬關係（婆
      媳、祖孫），應認被上訴人有默示同意上訴人乙○○及丁
      ○○使用之意思，是則兩造間應成立有使用借貸之法律關
      係。
    按借貸未定期限，亦不能依借貸之目的而定其期限者，貸
      與人得隨時請求返還借用物，民法第四百七十條第二項定
      有明文。查本件兩造間應成立使用借貸之法律關係，已如
      前述，惟兩造並未約定使用期限，上訴人乙○○及丁○○
      雖謂應於「居住」之使用目的完畢時，被上訴人始得請求
      返還，惟查，被上訴人丙○○為上訴人乙○○之婆婆，上
      訴人丁○○之祖母，若如上訴人乙○○及丁○○所言以上
      訴人乙○○及丁○○居住目的完畢時，被上訴人始得請求
      返還，則依常情判斷，在被上訴人有生之年，均無法行使
      返還請求權，殊與常情不符，自難採信。是則應認依借貸
      之目的亦不能定其期限者，被上訴人自得隨時請求返還借
      用物。又被上訴人於本院業已表示以起訴狀繕本送達為終
      止兩造使用借貸之法律關係，是則，應認兩造間之使用借
      貸關係已合法終止。況縱認上訴人乙○○及丁○○得使用
      至「居住」之使用目的完畢時。惟查，兩造間所謂「居住
      之目的」，應係指於上訴人乙○○及丁○○另有居住之處
      所或有經濟能力另尋居住處所而言，查原審共同被告廖振
      漳未據上訴並已搬出系爭房地，居住於他處，業據上訴人
      丁○○於本院陳述在案（本院卷第二八頁），上訴人乙○
      ○為原審共同被告廖振漳之直系血親尊親屬，原審共同被
      告廖振漳依民法第一千一百一十六條規定，對上訴人乙○
      ○負有扶養義務，自應由原審共同被告廖振漳提供上訴人
      乙○○居住之處所，應認使用目的已完畢，被上訴人得請
      求返還系爭房地；至於上訴人丁○○方面，年三十三歲，
      有正當之養豬事業，於廖甲燖在世時即與其共同從事養豬
      事業，於廖甲燖過世得亦從事養豬事業四年有餘，應認已
      有相當之經濟基礎，足以自行購屋或賃租居住，亦應認使
      用目的已完畢，被上訴人亦得請求返還系爭房地，併此敘
      明。
    (三)上訴人丁○○主張有合法占有使用四○三之一○地號土地
      及其上三九之二號建物之權源，是否有理由？
    1.以得實際所有人廖科院、廖甲燖及上訴人乙○○同意為占
      有使用之權源部分：
      查四○三地號土地及其上三九之二號建物為被上訴人所有
      ，則上訴人丁○○主張訴外人廖科院、廖甲燖及上訴人乙
      ○○為實際所有人，即不可採，進而縱曾得上開人員有為
      同意之意思表示，亦不得用以對抗被上訴人，是則上訴人
      丁○○此一抗辯，並不足採。
    2.基於受扶養義務而得占有使用部分：
    按負扶養義務者有數人時，依序為直系血親卑親屬、直系
      血親尊親屬、家長、兄弟姊妹、家屬、子婦女婿、夫妻之
      父母，民法第一千一百一十五條定有明文。
    就被上訴人丙○○而言，其直系血親卑親屬即上訴人丁○
      ○（六十年十月八日生，三十三歲）、原審共同被告廖振
      漳（五十九年三月二十三日，三十五歲），應僅次於上訴
      人丙○○之子同為第一順位負扶養義務人，況上訴人丁○
      ○亦顯非有不能維持生活而無謀生能力之情，自不得僅以
      與被上訴人間有親屬關係即謂被上訴人應負扶養義務。
    3.基於租賃關係而占有使用部分：
    上訴人以兩造約定由上訴人代繳稅捐作為使用系爭不動產
      之代價，並提出地價稅繳款書，主張兩造間存有租賃關係
      。
    查上訴人上開主張為被上訴人所否認。又按租賃與使用借
      貸均係將物交付他人使用，其區別主要在於使用人是否支
      付代價予交付人，故如土地所有人將土地交付他人使用，
      僅由使用人負擔於收受稅單後代為繳納稅捐，並非以之為
      使用土地之代價者，仍屬無償之使用借貸，即所謂附負擔
      之使用借貸。（最高法院八十六年度台上字第一二八六號
      判決要旨參照），是則上訴人應舉證證明代為繳納稅捐係
      使用系爭房地之代價，否則尚未難僅憑上訴人有代為繳納
      稅捐即認兩造間存有租賃關係。況觀上訴人丁○○所提出
      之繳款書所載地號為虎尾段一八九之三四二及三九五地號
      ，均非北溪厝段四○三之一○地號，益證上訴人丁○○之
      主張並不足採。
    4.基於使用借貸關係而占有使用部分：
      上訴人丁○○自承四○三之一○地號土地及其上三九之二
      號建物原為自上訴人丁○○之父即訴外人廖甲燖在世時使
      用，是則應認借用人為訴外人廖甲燖，而訴外人廖甲燖於
      九十年四月二日死亡後，由上訴人丁○○繼續使用，被上
      訴人逾九十三年六月間始委由律師發函通知搬遷，應認兩
      造有使用借貸關係。惟按借貸未定期限，亦不能依借貸之
      目的而定其期限者，貸與人得隨時請求返還借用物，民法
      第四百七十條第二項定有明文。查本件兩造間應成立使用
      借貸之法律關係，已如前述，惟依上訴人於四○三之一○
      地號土地及其上三九之二號建物飼養豬隻出售謀利之行為
      ，應認兩造並未約定使用期限，自屬未定期限之使用借貸
      關係，依上開規定，被上訴人得隨時終止，查被上訴人既
      於九十三年六月間委由律師發函通知搬遷，應認兩造使用
      借貸關係業已終止，上訴人丁○○自不得再以不存在之使
      用借貸關係主張為其占有權源。
    (四)至上訴人辯稱一八號建物因上訴人修繕、改建及增建所增
      加之價值，被上訴人應依民法第八百四十條規定補償上訴
      人；且上訴人乙○○曾出資四十萬元購入四○三之一○地
      號土地及其上三九之二號建物，被上訴人亦應給予補償云
      云。惟查：
    1.按地上權人之工作物為建築物，如地上權因存續期間屆滿
      而消滅，土地所有人，應按建築物之時價為補償，民法第
      八百四十條第一項固定有明文。然所謂地上權者，係以在
      他人土地上有建築物或其他工作物或竹木為目的，而使用
      其土地之權；而觀之三九五地號土地登記謄本，其上並無
      地上權設定之登記，是尚無從認定上訴人為三九五地號土
      地之地上權人，且上訴人復未提出其他證據足以證明其為
      三九五地號土地之地上權人，從而，上訴人主張被上訴人
      應依民法第八百四十條之規定，給予上訴人補償，自無足
      取。
    2.次查，上訴人乙○○另主張其曾經共同出資四十萬元購入
      四○三之一○地號土地及其上三九之二號建物等語，為被
      上訴人所否認，上訴人復未能舉證證明其確有出資購買四
      ○三之一○地號土地及其上三九之二號建物之事實，上訴
      人上開主張，自難採憑；且上訴人乙○○是否曾提供四○
      三之一○地號土地及其上三九之二號建物之購屋資金，或
      是否曾就一八號建物進行修繕、改建及增建，並不影響被
      上訴人因登記而取得上開房地所有權之事實，亦與上訴人
      乙○○等二人就三九五地號土地及其上一八號建物、上訴
      人丁○○就四○三之一○地號土地及其上三九之二號建物
      是否為有權占有無涉，上訴人此部分之主張，亦無足取。
（二）按使用借貸契約終止後，貸與人除得本於借用物返還請求
      權，請求返還借用物外，倘貸與人為借用物之所有人時，
      並得本於所有權之作用，依無權占有之法律關係，請求返
      還借用物。（最高法院七十八年度台上字第六一○號判決
      要旨參照）按所有人對於無權占有或侵奪其所有物者，得
      請求返還之。對於妨害其所有權者，得請求除去之，民法
      第七百六十七條定有明文。查上訴人乙○○、丁○○既有
      直接占有使用三九五地號土地及其上一八號建物，上訴人
      丁○○有直接占有使用四○三之一○地號土地及其上三九
      之二號建物之事實，且上訴人乙○○、丁○○就其占有三
      九五地號土地及其上一八號建物、上訴人丁○○就其占有
      四○三之一○地號土地及其上三九之二號建物，並未能提
      出占有之正當權源之證明，對三九五地號土地及其上一八
      號建物及四○三之一○地號土地及其上三九之二號建物之
      所有權人被上訴人而言，即屬無權占有，從而，被上訴人
      基於物上請求權，請求上訴人乙○○、丁○○自一八號建
      物遷出，將三九五地號土地及其上一八號建物返還被上訴
      人；上訴人丁○○自三九之二號建物遷出，將四○三之一
      ○地號土地及其上三九之二號建物返還被上訴人，即屬有
      據，應予准許。
六、綜上所述，被上訴人主張上訴人乙○○、丁○○無權占有三
    九五地號土地及其上一八號建物、上訴人丁○○無權占有四
    ○三之一○地號土地及其上三九之二號建物，堪信為真實，
    上訴人所辯為不足採。從而，被上訴人本於民法第七百六十
    七條物上請求權之法律關係，請求上訴人乙○○、丁○○應
    自坐落雲林縣虎尾鎮○○段三九五地號土地上門牌號碼雲林
    縣虎尾鎮○○路十八號建物遷出，並將建物及建物坐落基地
    返還被上訴人。上訴人丁○○應自門牌號碼雲林縣虎尾鎮墾
    地里光復三九之二號建物遷出，並將建物及建物坐落土地之
    雲林縣虎尾鎮○○○段四○三之一○地號土地、面積二一四
    六平方公尺全部返還被上訴人，並定履行期間均為肆個月，
    為有理由，應予准許。是則原判決為上訴人敗訴之判決，經
    核於法並無不合。上訴論旨求予廢棄改判，為無理由，應予
    駁回。
七、本件事證已臻明確，兩造其他攻擊、防禦方法，及提出未援
    用之證據，經斟酌後認不影響判決基礎，無逐一論述必要，
    併此敘明。
八、據上論結，本件上訴為無理由，依民事訴訟法第四百四十九
    條第一項、第七十八條、第八十五條第一項但書，判決如主
    文。
中　　華　　民　　國　　94　　年　　7 　　月　　19　　日
                  民事第三庭  審判長  法　官  林輝雄
　　　　　　　　　　　      　　　　　法　官  曾平杉
　　　　　　　　　　　      　　　　　法　官  徐宏志
上為正本係照原本作成。
如對本判決上訴，須於判決送達後20日內向本院提出上訴狀，未
表明上訴理由者，應於上訴後20日內，向本院提出理由書（須附
繕本）。
中　　華　　民　　國　　94　　年　　7　　 月　　21　　日
                                      書記官  吳銘添
                                                K
